最高法院民事判決　　　　　　　　　　　　　　　八十八年度台上字第二八八四號
　　上　訴　人　乙○○
　　　　　　　　丁○○
　　　　　　　　丙○○
　　　　　　　　己○○
　　　　　　　　戊○○
　　　　　　　　庚○○
　　共　　　同
　　訴訟代理人　楊思勤律師
　　被 上訴 人　甲　○
右當事人間請求拆屋還地事件，上訴人對於中華民國八十七年十月十九日台灣高等法
院第二審更審判決（八十七年度上更(一)字第一○九號），提起上訴，本院判決如左：
    主  文
原判決除假執行部分外廢棄，發回台灣高等法院。
    理  由
本件被上訴人主張：坐落基隆市安樂區○○○段外寮小段五六九之八號土地（以下稱
系爭土地）為伊及訴外人周淑真等人所共有，目前為上訴人所居住之基隆市○○○路
七六、七八號房屋（以下稱系爭房屋）所占用。該房屋雖由上訴人之被繼承人陳新鐘
於民國六十一年四月五日向系爭土地原所有人李淡承租土地所興建，惟此租賃契約係
無限期，有永久存續之意思，即非屬未定期限之租賃，依民法第四百四十九條第一項
規定，租賃期限應縮短為二十年，即應於八十一年四月四日屆滿。又上訴人積欠租金
已達二年以上，伊已定期催告，並於八十五年一月二十五日終止租約，上訴人占有系
爭土地即屬無權占有等情，求為命上訴人拆除系爭房屋，並將其基地連同第一審判決
附圖（以下稱附圖）所示Ｂ部分土地返還與伊及其他共有人全體之判決。
上訴人則以：本件租賃契約係無限期，屬不定期限租賃契約，無民法第四百四十九條
第一項規定之適用。又伊及伊之被繼承人陳新鐘均按期給付租金，因自七十一年四月
五日起未見系爭土地之出租人收取租金，伊始於八十一年六月向法院提存租金，伊並
無積欠租金情事，被上訴人亦未定期催告伊給付租金，其終止租約，於法不合。伊就
系爭土地有租賃權存在，非無權占有等語，資為抗辯。
原審將第一審所為被上訴人敗訴之判決廢棄，改判如其聲明，無非以：系爭土地原係
李淡所有，於七十年六月五日以買賣為原因移轉登記予訴外人李原白所有，李原白再
於七十年七月十五日移轉登記予訴外人簡瑞蘭、潘吳茶、沈邱金蓮、李王千鶴、朱秀
珊、陳王有梅、黃世雄、陳忠節、劉暖、郭世偉、吳惠濱、鄭芳江等十二人共有，其
中簡瑞蘭又於七十八年六月十七日將其應有部分一千分之五移轉登記予被上訴人，被
上訴人起訴時，系爭土地之共有人為被上訴人及盧秀婷、盧佳宏、周淑真、李懷梯、
賴麗珠、李懷珍、盧義聲、李懷恩等八人之事實，有土地登記簿謄本可稽。又被上訴
人主張其前手李淡與上訴人之被繼承人陳新鐘間於六十一年四月五日就系爭土地中四
十七坪簽訂土地租賃契約書，陳新鐘在該承租之土地上興建系爭房屋，占用如附圖所
示Ａ部分一一四平方公尺基地及使用如附圖所示Ｂ部分八十一平方公尺空地之事實，
為上訴人所不爭執，且有第一審法院勘驗現場筆錄、照片、土地租賃契約書（以下稱
契約書）、基隆市地政事務所測量現場後所製作之複丈成果圖可憑，堪信為真實。查
契約書第三條約定本契約係無期限，第四條約定：乙方（承租人陳新鐘）所租土地，
如要將房屋出售時應先徵求甲方（出租人李淡）同意；而甲方要將土地出售時，乙方
有優先承購權。」，自係租地建屋。所謂「無期限」應解為定有租至房屋不堪使用時
為止之期限，應受民法第四百四十九條第一項之限制，其租賃期限應縮短為二十年，
即應於八十一年四月四日屆滿，故上訴人抗辯本件租賃契約係不定期限租約云云，自
不可採。依民法第四百五十五條、土地法第一百零三條第一款規定，本件租賃契約因
年限屆滿而消滅。上訴人雖又抗辯縱本件租約定有期限，但期限屆滿後，上訴人繼續
繳納租金，應視為不定期限繼續契約。因上訴人並未積欠租金達二年以上，被上訴人
不得收回土地云云。惟系爭土地原所有人全體於期限屆滿後，曾於八十一年八月四日
委由永然法律事務所通知占用系爭土地建屋者稱：「縱若渠等與前所有人間有租賃契
約存在，亦請渠等於函到後速將上開土地返還全體共有人」，縱此通知未送達於上訴
人全體，而僅送達上訴人庚○○一人收受，然庚○○為原承租人陳新鐘之配偶，其餘
上訴人之母，並繼承為戶長，有戶口名簿影本可憑。且被上訴人未曾向上訴人收取租
金，上訴人則於期限屆滿後八十一年六月二十二日由庚○○向台灣基隆地方法院提存
所辦理提存，足認被上訴人有表示反對續租之意思，自無民法第四百五十一條規定之
適用。系爭土地原所有人李淡將系爭土地出租與上訴人之被繼承人陳新鐘後，復將之
出賣他人，上訴人依契約書第四條及土地法第一百零四條第一項規定雖得主張優先購
買權，惟上訴人迄今多年未為主張，則被上訴人輾轉受讓系爭土地應有部分，繼受李
淡與上訴人間之租賃契約關係之權利義務，基於所有權作用，主張租賃期限屆滿後租
賃關係消滅，上訴人無權占有系爭土地，請求上訴人拆除系爭房屋，並將其基地連同
附圖所示Ｂ部分土地返還予被上訴人及其他共有人全體，應予准許等詞，為其判斷之
基礎。
民法第四百五十一條所謂出租人不即表示反對之意思，係指依一般交易觀念，出租人
於租期屆滿後，相當時期內，能表示反對意思而不表示者而言。本件租約於八十一年
四月四日租期屆滿，而出租人於同年八月四日始通知承租人返還土地，為原審所確定
之事實，二者相距達四個月，能否謂出租人已於相當時期為反對之意思，尚非無疑。
且上訴人庚○○於八十一年六月二十二日將租金提存於法院。此項提存，倘若係依債
務本旨為之，並符合提存之要件，即難謂其不生清償之效力。則本件當有民法第四百
五十一條規定之適用，尤不待言。原審未遑深究，遽認本件無民法第四百五十一條規
定之適用，已有未合。次按土地法第一百零四條所規定土地承租人之優先購買權，有
物權之效力，如出賣人未通知承租人而與第三人訂立買賣契約者，其買賣契約不得對
抗承租人。查系爭土地原屬李淡所有，李淡於六十一年四月五日與上訴人之被繼承人
陳新鐘訂立契約書，將系爭土地中之四十七坪租與陳新鐘建造系爭房屋，依土地法第
一百零第一項規定，上訴人就系爭土地承租部分有優先購買權，此並為原審所合法確
認之事實。嗣李淡於七十年六月五日將系爭土地售予李原白，李原白又將之售予簡瑞
蘭等十二人共有，其中簡瑞蘭又將系爭土地應有部分千分之五移轉登記予被上訴人等
情，亦為原審所確認之事實，倘李淡、李原向、及簡瑞蘭出售系爭土地未通知為承租
人之陳新鐘或其繼承人即上訴人優先購買，則該買賣契約不得對抗上訴人，被上訴人
對上訴人即不得主張其因買受系爭土地之應有部分而為共有人，因之而不得對上訴人
為本於所有權之請求。原審未調查審認李淡、李原白及簡瑞蘭出售系爭土地有無通知
陳新鐘或上訴人優先購買，即謂被上訴人係系爭土地之所有人，其繼受李淡與上訴人
之租賃關係，此租賃關係因期限屆滿而消滅，得本於無權占有之法律關係請求上訴人
拆屋還地，亦有可議。上訴論旨指摘原判決不當，聲明廢棄，非無理由。
據上論結，本件上訴為有理由，依民事訴訟法第四百七十七條第一項、第四百七十八
條第一項，判決如主文。
中      華      民      國    八十八    年     十一     月     十八     日
                              最高法院民事第五庭
                                  審判長法官  蕭  亨  國
                                        法官  吳  正  一
                                        法官  陳  淑  敏
                                        法官  許  澍  林
                                        法官  鄭  玉  山
      右正本證明與原本無異
                                              書  記  官
中      華      民      國    八十八    年     十二     月      四      日
